【裁判字號】    90,簡上,126
【裁判日期】    901003
【裁判案由】    給付票款
【裁判全文】
臺灣板橋地方法院民事判決  九十年度簡上字一二六號
    上  訴  人  乙○○
    被上訴人    甲○○
右當事人間請求給付票款事件，上訴人對於中華民國九十年三月十五日臺灣板橋地方
法院三重簡易庭八十九年重簡字第九四七號第一審判決提起上訴，本院判決如左：
    主  文
上訴駁回。
第二審訴訟費用由上訴人負擔。
    事  實
甲、上訴人方面：
一、聲明：求為判決：(一)原判決廢棄。(二)駁回被上訴人在第一審簡易之訴。
二、陳述：除與原判決記載相同者，茲引用之外，補稱：
    (一)按在票據上簽名者，依票上所載文義負責；又發票人應照支票文義擔保支票之
      支付，此固為票據法第五條及第一百二十六條所明定。惟此乃基於支票為無因
      證券之本質，而使執票人於行使票據上權利之際，就其支票之取得，有無原因
      或對價關係等情，不負證明之責。惟若發票人所舉證據已足以證明其發票行為
      出於第三人用印章而偽造，此項抗辯事由自得對抗一切之執票人（不管執票
      人係善意或惡意），而不對出於偽造之文義負票據上發票人之付款責任，最高
      法院五十一年台上字第三三○九號著有判例可資參照。
    (二)查上訴人之支票之發票章確交由訴外人江文忠保管，在保管期間，江某未經上
      訴人之授權或同意而擅自簽發付款人美商花旗銀行板橋分行，發票日期民國（
      下同）八十九年三月十日、票面金額新台幣（以下同）二十萬元、票據號碼Ｐ
      Ｃ0000000號之支票一紙（下簡稱系爭支票），此不惟有江文忠書立之
      切結書可稽，且亦據江文忠於鈞院三重簡易庭八十九年度重簡字第九四八號案
      中到庭證述明確，江文忠所涉嫌之偽造有價證券之刑責，亦經法院審理中。本
      件系爭支票，既係訴外人江文忠所冒名簽發，而非由上訴人所簽發，上訴人與
      被上訴人間又無何債權債務關係，則上訴人自不負發票人之付款責任。
三、證據：除援用第一審所提證據外，補提切結書、明細表、傳票（以上均影本）各
    一件為證，並聲請調閱本院八十九年度訴字第二○五七號刑事卷。
乙、被上訴人方面：被告未於最後言詞辯論期日到場，惟據其以前聲明及陳述如下：
一、聲明：求為判決：駁回上訴。
二、陳述：除與原判決記載相同者，茲引用之外，補稱：
    (一)系爭支票發票人印章既係上訴人所有，上訴人即應負發票人之責。
    (二)上訴人與訴外人江文忠係同居關係。上訴人明知訴外人江文忠本身之支票已遭
      退票，猶將自己之支票寄放江某處，顯見上訴人有意將其所有支票供江文忠使
      用。
三、證據：援用第一審所提證據。
丙、本院依職權調閱本院九十年度簡上字第一一七號及本院三重簡易庭八十九年度重
    簡字第九四八號民事卷。
    理    由
一、本件被上訴人經合法通知，未於言詞辯論期日到場，核無民事訴訟法第三百八十
    六條所列各款情形，爰依上訴人之聲請，由其一造辯論而為判決。
二、本件被上訴人起訴主張：伊自訴外人姜保全處受讓持有上訴人所簽發，以美商花
    旗銀行板橋分行為付款人，發票日期八十九年三月十日、票面金額二十萬元、票
    據號碼ＰＣ0000000號之支票一紙，經被上訴人於上開發票日為付款之提
    示，竟不獲兌現，為此本於票據法律關係提起本訴，請求上訴人給付上開票款二
    十萬元，及自支付命令聲請狀繕本送達之翌日起至清償日止，按年息百分之五計
    算之利息。上訴人則以：系爭支票係因其之房屋裝修始將支票存款帳戶之印鑑及
    空白支票本交予訴外人江文忠保管，惟未授權江某使用，詎江文忠竟未得其同意
    擅自盜用其印章，簽發系爭支票，伊應不負票據責任等語資為抗辯。
三、被上訴人主張其自訴外姜保全處受讓系爭支票，屆期提示竟遭退票之事實，業據
    其提出系爭支票暨退票理由單影本各一紙在卷可稽（見八十九年度促字第二○五
    ○一號卷第四頁），並經證人姜保全於原審到庭證述：「票（指系爭支票）是我
    從李木生那裡拿來的，是因他（指李木生）向我借錢及工程款，他的票是從上游
    廠商江文中（應為「忠」之誤）拿來的。」等語屬實（見原審卷第二十九頁），
    復為上訴人所不爭執，自堪信為真實。
四、上訴人抗辯支票雖係其領用，惟並非其簽發，其將所領用之空白支票及印章一併
    交付訴外人江文忠保管，係江文忠簽發系爭支票乙情，固為被上訴人所不爭，並
    有江文忠立具之切結書影本乙紙在卷可按。惟上訴人另抗辯其並未授權訴外人江
    文忠簽發系爭支票云云，則為被上訴人所否認，是本件爭點厥在上訴人有無授權
    江文忠簽發系爭支票？若未授權，則上訴人將空白支票及印章交付江文忠，對被
    上訴人是否構成表見代理，而仍應負發票人之責。經查：
  （一）按「當事人主張有利於己之事實者，就其事實負有舉證之責任。」民事訴訟
        法第二百七十七條定有明文。本件上訴人主張系爭票據係江文忠未經其授權
        ，盜蓋印章而簽發系爭支票一節，既為被上訴人所否認，自應由主張該事實
        之上訴人負舉證之責。此部分已據上訴人提出江文忠簽具，載明：「上述（
        即指包括系爭支票在內之五十張空白支票）交付保管支票係本人擅自開具並
        向外使用：：」等語之切結書影本一件附卷可稽，並經證人江文忠於本院三
        重簡易庭八十九年度重簡字第九四八號案件審理時，證述：伊未得上訴人同
        意盜用印章簽發系爭票據等情屬實，為本院調取該卷宗查閱確實（參見該卷
        八十九年八月二十二日言詞辯論筆錄）；又江文忠且因此擅自用上訴人印
        章行為，經台灣板橋地方法院檢察署檢察官以彼涉嫌偽造有價證券罪行提起
        公訴，現由本院刑事庭審理中，並經本院調閱本院八十九年度訴字第二○五
        七號刑事卷查明無誤，是上訴人主張系爭票據係江文忠未得其授權，擅自偽
        造乙節，應堪信為真實。
  （二）惟按「在票據上簽名者，依票上所載文義負責」票據法第五條第一項定有明
        文；又「授權執票人填載票據上應記載之事項，並不限於絕對的應記載事項
        ，即相對的應記載事項亦無不可」、「票據行為乃財產上之法律行為，自得
        授權他人代理為之，是代理人經本人（票據債務人）之授權，於代理權限內
        ，自己決定效果意思，以本人之名義，完成票據行為，而行為之效果直接歸
        屬於本人，斯即票據行為之代理」（最高法院六十七年台上字第三八六九號
        判例及同院八十二年度第一次民事庭會議決議分別參照）。次按「由自己之
        行為表示以代理權授與他人，或知他人表示為其代理人而不為反對之表示者
        ，對於第三人應負授權人之責任。但第三人明知其無代理權或可得而知者，
        不在此限」民法第一百六十九條亦著有規定。經查，本件上訴人向花旗銀行
        申辦支票存款帳戶取得空白支票簿後，即將含系爭支票在內共計五十張之整
        本空白支票簿及印鑑交付江文忠保管，已據上訴人自認在卷（見原審卷第二
        十頁），嗣後江文忠將五十張支票全數簽發，當中有八張已兌現，二十張退
        補註銷，十二張退票，已簽發而銀行未收回計有十張等情，並有上訴人提出
        之明細表影本一紙附卷可憑，而由江文忠簽發之五十張支票中，曾經有八張
        兌現一情以觀，足見被上訴人用以支付票款之花旗銀行甲存帳戶係由江文忠
        使用。核被上訴人將整本空白支票及發票印章，均交由江文忠保管，其於系
        爭支票付款人花旗銀行甲存帳戶亦交由江文忠使用，江文忠以該帳戶所簽發
        之支票復曾兌現，已如前述，則其行為外觀上已足以使第三人相信上訴人以
        代理權授與予江文忠，而上訴人與被上訴人素不相識，被上訴人係自訴外人
        姜保全處取得系爭支票，不知江文忠無權簽發系爭支票，復為兩造所不爭執
        ，是依前揭規定及最高法院判例、民事庭決議之意旨，上訴人自應負表見代
        理授權責任，換言之，即應擔負支票發票人付款責任。
五、綜上所述，上訴人前開行為既構成表見代理，而就訴外人江文忠簽發之系爭支票
    ，應負授權人之責任。從而，被上訴人本於票據法律關係，請求上訴人給付系爭
    票款二十萬元及自支付命令送達之翌日即八十九年五月十九日起至清償日止，按
    年息百分之五計算之遲延利息，依票據法第一百二十六條、第一百三十三條之規
    定，核屬正當，應予准許。原審判命上訴人如數給付，並依職權宣告假執行（按
    命清償票據上債務之判決，應依職權宣告假執行，民事訴訟法第三百八十九條第
    一項第四款定有明文。），於法並無不合。上訴意旨指摘原判決不當，求予廢棄
    改判，為無理由，應予駁回其上訴。
六、據上論結，本件上訴為無理由，依民事訴訟法第四百三十六條之一第三項、第四
    百四十九條第一項、第七十八條，判決如主文。
中      華      民      國    九十      年      十      月    三      日
                                            臺灣板橋地方法院民事第三庭
~B審判長法  官  游婷麟
~B      法  官  陳映如
~B      法  官  林玫君
右正本證明與原本無異
本判決不得上訴
中      華      民      國    九十      年      十      月     三     日
~B      法院書記官  馬文慶


司法院資訊處製作；財團法人民間司法改革基金會備份。
